臺灣高雄地方法院刑事判決　　　　　　　　　　　　八十九年度易字第一一二六號
　　公　訴　人　臺灣高雄地方法院檢察署檢察官
　　被　　　告　丙○○
右列被告因詐欺案件，經檢察官提起公訴（八十八年度偵字第二七九七三號），本院
判決如左：
    主  文
丙○○無罪。
    理  由
一、公訴意旨略以：被告丙○○係高雄市○○○路十二號達爾莉國際企業股份有限公
    司（下稱達爾莉公司）負責人，明知該公司面臨停業已無支付能力，竟意圖為自
    己不法之所有，基於概括之犯意，於民國八十六年六月至十月間，連續委託告訴
    人戊○○印刷達爾莉名稱之包裝盒、宣傳單、目錄等產品，計新台幣（下同）一
    百萬零四千九百元，僅支付十五萬元搪塞，隨即宣布倒閉，惟仍以達爾莉名稱另
    行開業，使用告訴人印製之產品，謀取財產上不法之利益，因認被告涉有刑法第
    三百三十九條第二項詐欺得利罪嫌云云。
二、按犯罪事實應依證據認定之，無證據不得推定其犯罪事實，又不能證明被告犯罪
    者，應諭知無罪之判決，刑事訴訟法第一百五十四條、第三百零一條第一項分別
    定有明文。又告訴人之告訴，係以使被告受刑事訴追為目的，是其陳述是否與事
    實相符，仍應調查其他事實以資審認，始得為不利被告之認定。（最高法院五十
    二年台上字第一三○○號判例參照）。次按刑法第三百三十九條第一項詐欺罪之
    成立，以意圖為自己或第三人不法所有，以詐術使人將本人或第三人之物交付為
    要件，所謂以詐術使人交付，必須被詐欺人因其詐術而陷於錯誤，若其所用方法
    ，不能認為詐術，亦不致使人陷於錯誤，即不構成該罪。（最高法院四十六年台
    上字第二六○號判例參照）。至於債務人於債之關係成立後，如有未依債之本旨
    履行民事債務之情形，在一般社會經驗上可能之原因甚多，縱令是出於惡意不為
    履行，苟無足以證明其在債之關係發生時，自始即具有不法所有意圖之積極證據
    ，亦僅能令負民事之遲延給付責任，依刑事訴訟法第一百五十四條之規定，尚不
    得據此債信違反之客觀事態，而推定債務人原有詐欺之犯意。
三、公訴人認被告丙○○涉有詐欺罪嫌，係以告訴人戊○○之指述及估價單影本為主
    要論證。惟訊據被告堅詞否認有何詐欺犯行，辯稱：八十八年六月，伊僅有向告
    訴人訂貨十六萬餘元，並非一百多萬元，且告訴人所出示請款單伊根本沒有看過
    ，估價單上有些貨物也是告訴人事後加註，公司於八十八年十月份結束，結束時
    有通知告訴人結算，並有支付告訴人十五萬元貨款，伊無詐欺故意等語，經查：
（一）達爾莉公司係被告於八十六年六月向高雄市政府建設局申請設立，並於同年十
      月份申請解散登記等情，業據被告供承在卷，復有高雄市政府八十八年六月十
      八日高市建設二字第０八六０六一四六一００號函及同年十月十月二十二日高
      市建設二字第０八六０七三九二三００號函可稽。又被告係因達爾莉公司經營
      不善，且其他股東亦無繼續經營之意願，而於同年九月三十日召開股東會議決
      定停止營業，並於同年十月一日將決議寄發各股東等情，復有存證信函乙份可
      證，佐以證人乙○○即達爾莉公司股東於本院審理證稱：「（公司何時決定結
      算營業？）九月份」等語（見本院八十九年六月二十七日審判筆錄）、「（為
      何決定停止營業？）之前的幾個股東，都是他們去推廣業務。後來有一個股東
      過世，業務推展不順利，有開幾次會，最後決定要結束公司：：：」等語（見
      本院八十九年十月三十一日審判筆錄），足徵達爾莉股份有限公司確係於八十
      六年九月份因股東會決議解散而結束營業。
（二）又被告雖不否認自八十六年六月份開始向告訴人訂貨，然辯稱：並非向告訴人
      訂貨至十月份，而係告訴人送貨至十月份等語。告訴人雖於本院審理時先稱：
      當初被告係訂貨至十月份，惟事後改稱：「：：：我最後一次送貨是八十六年
      十月。貨可能是九月份就訂了，訂貨的時間及送貨的時間會有差異。最後一次
      訂貨應是九月」、「：：：送完全部的貨時，讓他們簽收」、「（如只送一部
      分時，是否會讓他們簽收？）不會，要等全部送完」等語（均見本院九十一年
      六月六日審判筆錄），既告訴人供稱係將全部貨物送完後，始填寫送貨單，佐
      以告訴人所提供之估價單上填載之日期均係八十六年八月份至同年九月份，此
      有估價單五紙（見告訴人所提之編號１１８、１１０、１２１、八十六年八月
      二十五日及八十六年六月十三日各乙紙）可按，是被告辯稱：當初是自八十六
      年六月份開始向告訴人訂貨，非訂貨至十月等語，應為真實。承前所述，達爾
      莉公司係八十六年十月份始辦理解散登記，是被告並未在達爾莉公司申請解散
      登記後繼續向告訴人訂貨一事，應堪認定。
（三）雙方對於本件訂貨之數量及付款時間，當初並未約定一事，業據被告供稱：「
      （交易時說訂多少錢？）沒有，只有說請他針對我們的需要設計，然後估出每
      項的單價」等語（見本院八十九年四月十九日審判筆錄）及告訴人供稱：「（
      有否說多久付款？）原先都沒有提到多久付款，是準備全部東西都作好，才去
      請款」等語在卷（見本院八十九年七月十三日審判筆錄），既雙方訂貨之初，
      並未就訂貨數量及付款時間達成協議，則被告應未有故意拖欠貨款之情。再被
      告於告訴人十月份送完貨物後，確有通知告訴人到公司領款並支付十五萬元貨
      款等情，為告訴人所不否認，倘被告有詐欺之意圖，既雙方未約訂何時付款，
      被告大可將公司解散後即對此事置之不理，何需通被告到公司請款？又告訴人
      對於被告何時通知達爾莉公司已經營不善，並請其到該公司領款等事，前後供
      詞不一，其於本院審理時前後供稱：「（十五萬元支票何時開？）八十六年底
      。是她本人的票」等語（見本院八十九年四月十九日調查筆錄）、「（何時通
      知該公司不營業了？）十一、十二月間，我到他們公司看到人越來越少，會計
      小姐（美慧）跟我說他們快要結束營業了。十五萬元的票是到他們以前的地址
      崇愛路去收的」、「（何時拿到十五萬元的票？）八十七年一月」等語（見本
      院八十九年五月三十日審判筆錄）、「被告於八十七年二月份，有叫我到重仁
      路六十號請款」等語（見本院九十年五月二十三日審判筆錄）、「店員是十月
      份有告訴我公司要結束」等語（見本院九十一年六月六日審判筆錄）。惟被告
      曾於八十六年九月間，通知告訴人達爾莉公司經營不善，並於同年十月間，委
      託證人乙○○通知告訴人前來公司結帳貨款為一十六萬二千九百五十元，然因
      貨物尚未清點完畢，故先交付每張面額各為五萬元支票三紙，且有兌現等情，
      經證人乙○○到庭證稱：「（知否公司積欠多少戊○○的錢？）欠了十六萬元
      ，已還了十五萬元：：：」、「（如何還他十五萬元？）十月份，我們公司結
      束，九月份時，我姊姊有通知他。十月份我再通知他來拿票」等語（見本院八
      十九年六月二十七日審判筆錄）紊詳，復有前開三紙支票可稽，而觀之卷附三
      紙支票記載之發票日，分別係八十七年一月三十日、同年二月三十日及同年三
      月三十日，益徵被告交付告訴人支票之時間應係第一張支票之發票日（即八十
      七年一月三十日）之前，是告訴人於本院所述交付支票時間即八十六年底、八
      十六年十一、十二月間、八十七年一月間及八十七年二月份云云，自不足採。
      故此，被告於公司經營不善時，不僅有先通知告訴人前來公司處理貨款，且解
      散後仍支付告訴人十五萬元之貨款，是倘被告訂貨之際，即有詐騙告訴人之故
      意，其豈會於公司解散後，仍通知告訴人請款並繼續支付貨款，足證被告訂貨
      之際，並無為自己不法所有之意圖甚明。
（四）又告訴人雖供稱被告曾與其就貨款一事達成和解，然其於本院審理時先稱：「
      （有無問她《指被告》為何只開十五萬元？）沒有。就是公司倒掉之後。我有
      陸續去找她，她說公司倒閉，她個人不能承擔，要以七十萬元與我和解，她說
      先要開十五萬元的支票給我，其他五十五萬元過年後再付：：：」等語（見本
      院八十九年五月三十日審判筆錄），復稱：「是他們公司向我說，叫我十五萬
      的部分先請，過年後，再來請六十萬。因為他們說他們公司已經結束沒有辦法
      支付我壹佰多萬的貨款，所以只能讓我請七十五萬。後來，被告又說公司已結
      束無力支付」等語（見本院九十年四月二十五日調查筆錄），是告訴人對於被
      告係以多少金額與其達成和解一事，前後供詞，反覆不一。又倘如告訴人所稱
      原先訂貨之高達金額一百多萬元，事後雙方以七十多萬元達成和解云云，衡情
      ，告訴人在知悉被告公司經營狀況已有問題下，其為保障自身債權，告訴人應
      會要求被告書立和解書或簽發本票或請第三人證明雙方和解事宜，然告訴人卻
      無法提出和解書等書證或證人證明上開事由，是告訴人所稱曾與被告達成和解
      ，且被告未依約履行云云，自有可疑。
（五）告訴人另稱被告於另開立新公司後繼續使用向其訂購之產品，惟訊之被告陳稱
      ：因伊有承租九如店，並在二樓開設美容教學，且「達爾莉」名稱係伊申請，
      因還要營業，所以繼續使用此名稱等語。然被告於八十七年四月十八日始申請
      核准設立達爾莉國際企業有限公司一事（下稱達爾莉有限公司），有經濟部公
      司執照乙份可按，是此新公司之設立之時間距前揭達爾莉公司之解散時間已相
      隔半年之久，且告訴人對於被告有繼續使用向告訴人訂購之產品一事並無法提
      出證明，其僅供稱：「《提示卷附照片》你是於何地所拍攝？是在九如二路被
      告所開的新公司所拍攝：：：照片中的產品，並不是我製作的產品，我是因為
      之前有聽丁○○說過，被告在九如路還有門市，所以我才叫我朋友去那邊看，
      並拿一些印刷品回來，結果那些印刷品就是我所製作的：：：」等語（見本院
      九十年七月十一日調查筆錄），是告訴人僅係聽聞第三人所稱，其並無提出任
      何書證或人證以資證明，佐以證人吳美蘭即達爾莉有限公司員工到庭證稱：「
      我是八十七年受僱於被告公司，從事整理及輔導一些丙級美容的教學課程。被
      告公司當時只有做美容教學，沒有賣產品」、「《提示紙盒、簡介書及型錄》
      有否看過這些？只有看過型錄，是拿給學員參考。其他就沒有看過」、「（公
      司在何處？）九如二路十二號二樓。一樓是另外一家美容沙龍，那家有賣產品
      」、「（那家有否賣被告的東西？）沒有」等語（見本院九十年七月十一日調
      查筆錄），可證被告並無繼續告訴人之產品，縱被告在新公司中所使用之產品
      確係向告訴人所訂購，然既被告曾向告訴人訂貨，則其當有使用貨物之權限，
      是無法以被告有繼續使用上開貨物且繼續營業之行為，即據認定被告訂貨之際
      ，即有詐欺之意圖及行為。
（六）又告訴人於本院審理時自稱：「（當初訂貨情形？）被告本來與我之前的老闆
      王先生做生意，到八十六年二月結束，因為我是裡面的業務，所以我就主動去
      被告談生意往來，我是五月開始與被告接洽：：：」等語（見本院九十年十二
      月六日調查筆錄），故當初是告訴人主動向被告招攬生意，而非被告主動對告
      訴人訂貨，是被告應無對告訴人施以任何詐術行為。
（七）告訴人稱被告委託其印刷之包裝盒、宣傳單、目錄等產品，共計一百萬零四千
      九百元，並提出送貨單（編號１１８號、１１０號、１２１號、八十六年八月
      二十五日及八十六年六月十三日）五紙，然被告僅坦承有收受編號１１８號中
      之達爾莉貼紙一千張、編號１１１號之二百五十張貼紙、編號１１０號之貼紙
      一千張、編號１２１號中之ＤＭ九千四百五十本及貼紙八種（一種二千張）、
      編號１１１號及編號１２９號之貨物，並辯稱：編號１１８號中ＤＭ（一萬本
      ）、聘書（二十張）、預約卡（一百張）及ＤＭ中文標籤四種及標號１１０號
      中之生化美白保濕三種（三千張）、ＤＥＵＶＥＮＡＴＩＮＧ五種（一千二百
      五十張）、建議售價八種（一萬六千張）及一種（二千張）及編號１２１號中
      之產品訂貨單一包（二千張）、產品價格表二包（二千張）、電腦打字八頁（
      一頁二百元）及八十六年八月二十五日之估價單係偽造、八十六年六月十三日
      之估價單非伊向告訴人訂貨等語，惟查：
（１）被告固坦承有收受編號１１８號、１１０號及１２１號送貨單上部分之貨品，
      然對於編號１１８號中ＤＭ、聘書、預約卡、ＤＭ中文標籤及標號１１０號中
      之生化美白保濕三種、ＤＥＵＶＥＮＡＴＩＮＧ五種、建議售價八種及一種及
      編號１２１號中之產品訂貨單一包、產品價格表二包、電腦打字八頁等物品則
      辯稱係告訴人事後在送貨單上加註等語。依告訴人所提出編號１１８號、１１
      ０號及１２１號送貨單雖有記載上開被告否認收受之貨物，然就被告提出相同
      三張編號之送貨單上，確實未記載被告所稱告訴人事後加註的部分，此有告訴
      人及被告分別提出之編號１１８號、１１０號及１２１號送貨單共六紙可按，
      告訴人雖稱送貨單上加註部分是因為補送貨時未帶新的送貨單，故直接在舊送
      貨單上加註並影印交予被告云云，然告訴人於本院審理供稱：「（如只送一部
      分時，是否會讓他們簽收？）不會，要等全部送完」、「（送貨單是在哪開的
      ？）當場於被告公司開的，我是帶空的估價單去，看我當天送多少貨。送貨單
      不是在我公司就做好了的、「（所帶之送貨單只有帶一式兩聯或一本？）一本
      」等語（見本院九十一年六月六日審判筆錄），既然告訴人供稱必須全部貨物
      送完後，才會讓被告簽收，則為何告訴人所提出上開三紙送貨單都是被告已先
      簽收過，告訴人才加註補送貨品名稱及數量，其供詞前後顯有矛盾，再告訴人
      供稱每次送貨時其都會攜一本送貨單，衡情，既然告訴人有攜空白送貨單，其
      應自新的送貨單上填寫補送之貨品及數量，並讓被告簽收，縱填寫在原送貨單
      上，告訴人亦應讓被告再次簽收始合乎商業習慣，然告訴人所提出之上開送貨
      單上卻都僅有一次簽收紀錄，且告訴人亦無法提出其所稱上開有加註之送貨單
      之正本，是告訴人稱加註部分其確有送貨予被告一事，實有可疑。
（２）又被告辯稱告訴人所提出八十六年八月二十五日估價單上「乙○○」之簽名係
      偽造等語，經查據證人為乙○○到庭證稱：「（《提示告訴人提出八十六年六
      月十三日估價單》上面的名字是否是你簽的？）不是我簽的，可是很像我的字
      」等語（見本院十月三十一日審判筆錄），是證人乙○○否認告訴人所提出之
      該張送貨單為其所簽收，本院雖依職權將該張送貨單送法務部調查局，然據該
      局函覆稱：「所送乙○○平時簽名書寫形式式樣變化不一，且部分為影本簽名
      ，平現有參鑑資料尚不足確認簽名之異同：：：」等語，此有可按該局九十年
      六月十三日（九０）陸（二）字第九００三五一八九號函，然本院依職權勘驗
      證人乙○○之簽名筆跡，證人乙○○關於「王」之書寫方式相當工整，與該送
      貨單上「王」之簽名樣式顯不相同，又證人乙○○關於「靜」字「青」字旁之
      書寫方式，與該張送貨單上樣式亦不相符，是該張送貨單上之簽名，是否證人
      「乙○○」本人所簽，亦有可疑。
（３）又被告辯稱告訴人所提出之八十六年六月十三日之送貨單非伊向告訴人所訂，
      而係向證人甲○○所訂云云。惟據證人甲○○到庭證稱：「（六月十三日估價
      單是否是你承作？《提示估價單》）這張不是我的筆跡。我也不知道這張的情
      形」等語（見本院九十年八月三十日調查筆錄），是該張送貨單應非被告向證
      人甲○○訂定，縱該張訂貨單為被告所訂且事後否認，如前所述，亦無法據以
      認定被告當初訂貨之際，即有詐欺之意圖。
（４）雖據證人李維郎即告訴人下包廠商到庭證稱：「我是偉捷裝訂公司的負責人，
      告訴人是我們的上游，我們是負責裝訂的代工：：：八十六年六月之前我有幫
      告訴人代工過：：：。我有幫告訴人裝訂過海爾絲莉型錄及達爾莉型錄各一萬
      本，海爾絲莉裝訂的壹萬本，工錢約四、五千元，達爾莉壹萬本，工錢約有一
      萬五千：：：」等語（見本院九十年六月十四日調查筆錄），另據證人己○○
      即告訴人下包廠商到庭證稱：「（從事何工作？）我是非凡企業行的負責人，
      從事燙金行業，我曾經有幫告訴人燙金過盒子」、「（《提示卷內告訴人所庭
      呈紙盒及型錄、簡介書》是否是這些？）這些封面的銀色部分，都是我燙金的
      。型錄封面的數量約有一萬本，盒子的數量約有總數四萬多張，簡介書約有一
      萬本。達爾麗公司，我只有燙金這三種東西，告訴人尚有委託我其他東西。這
      些產品燙金部分的價格，可能要三萬至六萬之間，我們那時是月結，告訴人有
      與我結清」等語（見本院九十年七月十一日調查筆錄）。然依證人李維郎及己○○之證詞，僅可證明告訴人確曾向證人等訂定上開數量之貨物，並無法推定
      上開數量之貨物即為被告向告訴人訂購之數量。故此，告訴人雖所提出上開送
      貨單，然無法證明被告確有向其訂一百多萬元之貨物，附此敘明。
（八）綜上所述，被告向告訴人訂貨之際，該公司仍在正常經營，是被告並無施詐術
      之犯行；事後因資金不足且股東不願意在增資致被告公司解散後，被告仍有支
      付貨款，難以被告僅尚積欠告訴人部分貨款，而認其有不法所有之意圖，及施
      詐術之犯行。雖被告尚積欠部分貨款，然此核屬債務不履行之民事糾紛，應循
      民事途徑解決，揆諸首揭說明，自與刑法詐欺取財罪構成要件有間，不得遽以
      該罪責相繩。此外，並無其他積極之證據足資證明被告之犯行，自屬不能證明
      被告犯罪，依法應為無罪之諭知。
據上論斷，應依刑事訴訟法第三百零一條第一項，判決如主文。
本案經檢察官洪期榮到庭執行職務。
中      華      民      國    九十一      年    六      月     二十     日
                                臺灣高雄地方法院刑事第七庭
                                    審判長法  官    黃蕙芳
                                          法  官    劉傑民
                              法  官    張茹棻
右正本證明與原本無異。
如不服本判決，應於判決送達後十日內，向本院提出上訴狀。
                                          書記官    李忠霖
中      華      民      國    九十一      年    六      月    二十      日
